臺北高等行政法院裁定
　　　　　　　　　　　　　　　　　　 96年度訴字第01028號
原　　　告　甲○○
被　　　告　臺北縣新莊市公所
代　表　人　乙○○市長）住同.
訴訟代理人　劉志忠　律師
上列當事人間因耕地三七五租約事件，原告不服臺北縣政府中華
民國96年01月29日北府訴決字第0950569060號訴願決定（訴願案
號為00000000號），提起行政訴訟，本院裁定如下：
    主  文
原告之訴駁回。
訴訟費用由原告負擔。
    理  由
一、按行政訴訟法第4 條第1 項規定：「人民因中央或地方機關
    之違法行政處分，認為損害其權利或法律上之利益，經依訴
    願法提起訴願而不服其決定者，得向高等行政法院提起撤銷
    訴訟。」，而此所謂行政處分，依訴願法第3 條第1 項規定
    ：「係指中央或地方機關就公法上具體事件所為之決定或其
    他公權力措施而對外直接發生法律效果之單方行政行為而言
    。」，又按提起訴願，以有行政處分之存在為前提要件；所
    謂行政處分者，係指行政主體，基於職權，就具體事件，所
    為發生公法上法律效果之單方行政行為而言。至行政機關依
    據法令管理公有財產，所為單純事實之敘述或理由之說明，
    既不因該項敘述或說明而生何法律上之效果者，即非行政處
    分，人民自不得對之提起訴願及行政訴訟，行政法院（現改
    制為最高行政法院）44年度判字第18號、62年度裁字第41號
    著有判例。而訴訟事件起訴不合程式而無法補正者，行政法
    院應以裁定駁回之，行政訴訟法第107 條第1 項第10款亦定
    有明文。
二、本件原告起訴略以：
  (1)有關原告（出租人）與訴外人李文全（承租人）間耕地三七
    五租約（莊租登字第110 號）：在原租約範圍內，就租約
    編號：新莊市○○段306-1 、306-3 （非地號）者，因民國
    （下同）79年間承租人不自認耕作及未繳租，原告已依耕地
    三七五減租條例調處移送法院審理，並經台灣高等法院80年
    度上字第1426號判決確定（確定證明書參見本院卷p-06背面
    ），另經臺灣板橋地方法院（以下簡稱板橋地院）95年度訴
    字第1385號再次敘明（判決書參見訴願卷p213），故屬判決
    確定後單純地號變更之更正、註銷、轉載應由行政機關（被
    告）依相關規定辦理。不在原租約範圍內之新莊市○○段
    316-1 號土地（現為興化段385 號土地），是因臺北縣政府
    42 年 北府達地三字第2511號租約更正通知書而載入租約，
    該通知書未經原告（當時原告僅14歲）及其法定代理人之簽
    章應屬無效。故被告應逕為相關更正及註銷登記，而非依耕
    地三七五減租條例第26條調解調處移送法院，則被告關於租
    約更正、註銷登記及閱覽複製等10項處分均屬違法，經提起
    訴願卻遭不受理，因而提起行政訴訟，請求訴願決定及原處
    分均撤銷，並應辦理更正及註銷租約登記，及函請新莊市地
    政事務所塗銷相關地號之耕地三七五租約註記。
  (2)被告違法之10件處分：
    95年06月19日北縣莊民字第0950035052號。
    95年06月23日北縣莊民字第0950035706號。
    95年06月26日北縣莊民字第0950036811號。
    95年07月04日北縣莊民字第0950038584號。
    95年07月12日北縣莊民字第0950039306號。
    95年07月31日北縣莊民字第0950042551號。
    95年08月14日北縣莊民字第0950044322號。
    95年08月16日北縣莊民字第0950049388號。
    95年08月23日北縣莊民字第0950049651號。
    95年08月23日北縣莊民字第0950050292號。
  (3)本案原告訴請應更正及註銷之內容（並就該內容，訴請被告
    函請新莊市地政事務所塗銷租約登記）：
    編號新莊市○○段306-1 部分：
      頭前段頭前小段306-00號，承租面積0.2926公頃。
      頭前段頭前小段306-09號，承租面積0.0378公頃。
      頭前段頭前小段306-10號，承租面積0.0763公頃。
    編號新莊市○○段306-3 部分：
      頭前段頭前小段306-04號，承租面積0.0101公頃。
      頭前段頭前小段306-05號，承租面積0.0537公頃。
      頭前段頭前小段306-06號，承租面積0.0893公頃。
      頭前段頭前小段306-14號，承租面積0.0455公頃。
    興化段385 號土地，承租面積為0（無承租關係）。
三、本件訴訟之背景：
  (1)原告經由民事訴訟判決確定新莊市○○段頭前小段306-1 、
    306-3 、315-1 號土地並無耕地租約關係，曾經向被告提出
    終止租約之申請。但被告認為新莊市○○段306-1 、306-3
    者，是租約編號並非地號，而否准。
    原告與李文全就坐落新莊市○○段頭前小段306-1 、306-
      3 、315-1 號土地耕地三七五租約爭議，經最高法院於89
      年度台上字第1752號判決確定（本院91年度訴字第4727號
      判決書誤繕為1725號），原告向被告申請終止與李文全之
      租約，被告91年05月01日北縣莊民字第0910015139號函覆
      ，因判決確定所認定頭前段頭前小段306-1 、306-3 號土
      地，與實際租約編號為新莊市○○段306-1 、306-3 （非
      地號）二者並不一致，故耕地租約登記簿之耕地實際位置
      ，無法依法院之確定判決認定，故以「尚待彙整資料轉請
      上級明示」函覆原告。原告不服提起訴願，訴願機關認為
      原處分並未對外直接發生法律效果，非屬行政處分，以92
      年05月14日北府訴決字第0920275909號為訴願不受理。
    原告不服提起行政訴訟（本院91年度訴字第4727號，判決
      書參被證25）。法院認為該函雖未明確表明係否准原告之
      申請，但被告對原告上開申請除以該函答覆原告外，並無
      後續處置，該函已是被告對原告此一申請事件終局表示，
      且由該函之內容實質上即表明無法依原告所提之申請文件
      為准許之表示，已發生駁回原告申請之法律效果，自屬行
      政處分，不能以該函未有明確具體記載否准原告申請之文
      字，即認該函非行政處分；故該訴願不受理之決定於法未
      洽。且事涉被告職權之行使，仍須經訴願決定機關由實體
      上審查認定，法院尚無從於訴願決定機關未經實體審查情
      況下，逕行審查原處分之實體理由是否合法有據。因此將
      訴願決定關於不受理原告請求撤銷該函部分撤銷，由訴願
      決定機關由實體上對原處分否准原告之申請是否合法另為
      適法之決定；至於原處分（即91年05月01日北縣莊民字第
      09 10015139 號函）實體上是否合法有據，仍待訴願決定
      審究，法院尚無從逕行審認，原告請求撤銷該函部分，予
      以駁回。
  (2)業佃雙方就租約編號新莊市○○段306-1 、306-3 就現狀之
    位置及範圍，無法形成共識。
    因應上開本院91年度訴字第4727號判決，被告依據臺北縣
      政府94年10月05日北府訴決字第0940668476號函之指示行
      政機關必須協助業佃雙方釐清爭議之標的，而以94年10月
      17日北縣莊民字第0940053167號函（參訴願卷p152）將上
      開91年05月01日北縣莊民字第0910015139號處分撤銷，並
      訂94年10月21日召開會議進行協商（裨益釐清租約之標的
      及範圍）。
    同時臺北縣政府亦於94年10月17日以北府地籍字第094067
      5556號函，檢送新莊地政事務所「依41年鄉鎮耕者有其田
      共號分割測量原圖之頭前段頭前小段306 、306-1 、306-
      2 、306-3 、306-4 編號比對套繪於現地籍圖，並標明範
      圍及計算莊租登字第110 號租約有關編號306-1 、306- 3
      之承租位置，於現地籍圖之位置及內外面積」，請被告通
      知業佃雙方確認無誤後，辦理租約標的更正事宜（參見被
      證11）。
    94年10月21日會議，業佃雙方就租約之現狀仍無法形成共
      識（參見訴願卷p138），承租人李文全同意依據臺北縣政
      府94年10月17日所檢送新莊地政事務所之套繪結果，而出
      租人原告則不同意，仍主張應依其申請書辦理（原告之理
      由參見訴願卷p127，認為承租人李文全30多年沒耕作，田
      埂早已消失，無從由地政測量來確認）。同時承租人李文
      全亦申請調解，經95年01月25日調解會議，原告仍不同意
      。(3)原告之主要訴求有二：
    租約標的更正部分（參見訴願卷p-68）：
      I就租約（莊租登字第110 號）所稱編號為新莊市○○段
        306- 1、306-3 （非地號）者，應依目前實際地號為更
        正（如本文：二(3)之部分）。
      II就不在原租約（臺北縣政府42年北府達地三字第2511號
      　租約更正通知書載入）之新莊市○○段316-1 號土地（
      　現為興化段385 號土地）應更正為承租面積為0 （如本
        文：二(3)之部分）
    租約註銷登記部分（參見訴願卷p-69 ） ：
    　是主張承租人不自認耕作或轉租，而認為應更正之上開新
  　　莊市○○段頭前小段306-00、306-04、306-05、306-06、
      306-09、306-10、306-14，及興化段385 號等8 筆土地，
      均應註銷耕地三七五租約之登記。
  (4)就租約標的更正部分：
    因業佃雙方就租約編號新莊市○○段306-1 、306-3 現狀
      之位置及範圍，無法形成共識；但95年04月10日原告以95
      年01月25日雙方調解已同意為由，向臺北縣政府及被告申
      請更正租約登記（參見訴願卷p-68，稱承租人已同意，請
      通知補章合併申請），然而位置及範圍確實未經合意，並
      經承租人提起租約爭議調解且調解不成立，故被告95年05
      月23日以北縣莊民字第0950026436號函送臺北縣政府續行
      調處。
    臺北縣政府乃於95年06月19日以北府地籍字第0950453748
      號函通知原告訂於95年06月30日召開調處會議。原告提出
      異議，表示全案已於板橋地院審理，無進行調處必要，經
      臺北縣政府於95年06月27日以北府地籍字第0950450957號
      函復以原告主張之內容與本案非同一請求，認仍應續行調
      處。於95年06月30日調處當日，臺北縣耕地租佃委員會乃
      決議依該筆錄三之土地標示辦理租約土地標示更正登記，
      但原告不服該委員會調處結果，臺北縣政府乃依耕地三七
      五減租條例第26條規定，於95年07月10日以北府地籍字第
      0950492929號函移請板橋地院處理。原告對被告臺北縣政
      府95年06月19日函、95年06月27日函、95年07月10日函不
      服，提起訴願，遭決定不受理，而提起行政訴訟（本院另
      案95年度訴字第4081號）。
    該案（本院95年度訴字第4081號）認定，上開臺北縣政府
      三函之內容均係單純之敘述，為意思通知，皆非屬以發生
      、變更或消滅公法上法律效果為目的之行政處分，尚不對
      外發生准駁之法律上效果，難謂渠等屬行政處分之性質，
      原告自不得對之提起訴願，而認為該案訴願決定不受理（
      內政部訴願案號：0000000000號）並無不合，將原告之訴
      駁回。
    故租約標的更正部分，顯非本案應審理之範圍。況被告已
      另以95年07月12日北縣莊民字第0950039306號、95年08月
      23日北縣莊民字第0950049651號兩度函覆，告知原告申請
      更正登記乙案，經臺北縣政府移請板橋地院審理中，俟法
      院判決確定後辦理之（參見訴願卷p139、p146），附此敘
      明。
  (5)就租約註銷登記部分，始為本案訟爭之範圍。
四、本案訟爭之釐清：
  (1)本案原告對臺北縣政府及被告的申請、異議、訴願均並列表
    示意見，以致於程序上諸多混淆，原告主張涉訟之10件函（
    如本文：二(2)之至），僅有前5 件函經訴願程序。
    本件原告於95年07月18日向內政部提起訴願，將臺北縣政
      府及被告並列原處分機關；訴願聲明包含：對臺北縣政府
      之95年06月19日函、95年06月27日函、95年07月10日函不
      服（即本院另案95年度訴字第4081號審理部分，該部分不
      在本案審理範圍），以及對被告前開10件函之前5 件函（
      如本文：二(2)之至部分）表示不服部分。對被告訴願
      部分，經內政部於95年07月27日台內訴字第0960120681號
      移送臺北縣政府處理（參訴願卷p-02）。訴願機關臺北縣
      政府認為上開5 函（如本文：二(2)之至部分）僅為事
      實上說明，並非再為另一行政處分而為訴願不受理（訴願
      案號：00000000號，參本院卷p-06）。
    原告不服提起本件行政訴訟（但聲明對被告10項處分不服
      ）。實際上，原告95年07月18日提起訴願時，僅就當時已
      經發生之上開前5 函（如本文：二(2)之至）提起訴願
      ，原告訴之聲明所稱之後5 函（如本文：二(2)之至）
      均不在訴願之範圍內，亦有訴願書（訴願卷p-03）及本案
      起訴書（本院卷p-03）可資比對，亦此敘明。
  (2)本院將原告對被告請求撤銷之10件函，概述於後：
    原告於95年04月14日以不自任耕作及轉租為由，向被告申
      請註銷上開應更正後之8 筆耕地三七五租約（申請書，參
      見訴願卷p-69）。對該不自認耕作之情事，承租人李文全
      委由黃景安律師陳明意見否認之（律師函，參見訴願卷p1
      24）。被告乃以95年06月19日北縣莊民字第0950035052號
      函（參見訴願卷p117），檢送該律師函，並請原告於文到
      20日內提出調解之申請。
    關於是否不自認耕作，原告認為被告應職權調查，且租約
      登記之註銷為被告之權限，並非私權之爭執，並認為承租
      人李文全30多年沒耕作，田埂早已消失，無從由地政測量
      來確認，就被告95年06月05、12、14日三度答覆提出異議
      申請書（參見訴願卷p127、p128）。被告以95年06月23日
      北縣莊民字第0950035706號函（參見訴願卷p126），告知
      95年06月05、12、14日等函均係依法所為之答覆，並依行
      政程序法第137 條告知對同一異議案件不再答覆。
    針對被告95年06月19日函請原告提出調解之申請。原告於
      95年06月22日提出異議，主張本租賃契約已在板橋地院受
      理95年訴字第520 號案審理中，而無調處必要（異議申請
      書，參訴願卷p130）。被告以95年06月26日北縣莊民字第
      0950036811號函（參見訴願卷p129）回應原告，認提出調
      解申請係依法所為之行政行為。
    針對被告95年06月26日函認為95年06月19日函係依法所為
      之行政行為。原告於95年07月03日提出異議，主張租約更
      正登記、註銷租約登記之申請均為被告委任行政事務之範
      圍，被告應依法辦理，並非調解之範圍（異議申請書，參
      訴願卷p132）。被告以95年07月04日北縣莊民字第095003
      8584號函覆（參見訴願卷p131），就租約更正登記、註銷
      租約登記之申請，已經多次要求補正，依行政程序法第13
      7 條，無再答覆之必要。
    針對被告95年07月04日函，原告仍於95年07月06日提出異
      議，重申租約更正登記、註銷租約登記之申請均為被告委
      任行政事務之範圍，被告應依法辦理（異議申請書，參訴
      願卷p140）。被告以95年07月12日北縣莊民字第09500393
      06號函覆（參見訴願卷p139），就租約更正登記部分，因
      臺北縣政府於95年07月10日以北府地籍字第0950492929號
      函移請板橋地院審理中，俟法院判決確定後辦理之；註銷
      租約登記部分，應依95年06月19日北縣莊民字第09500350
      52號函期限內提出調解之申請，否之將駁回申請。
    就原告之多次異議，被告內部曾於95年06月20日舉行會議
      討論之，事後並將會議記錄以95年07月19日函送交原告參
      考。原告於95年07月23日提出異議，要求該會議之簽到紀
      錄，及撤銷該決議（異議申請書，參訴願卷p142）。被告
      以95年07月31日北縣莊民字第0950042551號函覆（參見訴
      願卷p141），認為基於業務召開之討論會，並未對外作成
      任何行政處分，而無撤銷之必要。
    針對被告95年07月31日函，原告再於95年08月02日提出異
      議，再次要求簽到紀錄並依行政程序法請求閱覽95年06月
      20日會議原卷（異議申請書，參訴願卷p144）。被告以95
      年08月14日北縣莊民字第0950044322號函覆（參見訴願卷
      p143），依行政程序法第46條、政府資訊公開法第18條之
      規定，相關擬稿或其他準備文件無須供閱覽或複製。
    因原告未依95年06月19日之函旨（參見訴願卷p117）於文
      到20日內提出調解之申請，故被告以95年08月16日北縣莊
      民字第0950049388號函（參訴願卷p148）檢還申請資料並
      駁回原告95年04月14日租約註銷登記之申請（原告申請書
      參訴願卷p-69，被告駁回函誤將申請日期載為95年04月17
      日）。
    針對被告95年08月14日函，原告又於95年08月02日提出異
      議，再次要求閱覽或複製以及被告應自行辦理租約註銷登
      記（異議申請書，參訴願卷p147）。被告以95年08月23日
      北縣莊民字第0950049651號函覆（參見訴願卷p146），就
      租約更正登記部分，因臺北縣政府移請板橋地院審理中，
      俟法院判決確定後辦理之；註銷租約登記部分，已經依法
      駁回申請。
    針對被告95年08月16日函（駁回租約註銷登記之申請），
      原告再於95年08月21日提出異議，再次要求被告依據內政
      部69年05月24日台內地字第21875 號函自行辦理租約註銷
      登記（異議申請書，參訴願卷p150）。被告以95年06月23
      日北縣莊民字第0950050292號函回應（參見訴願卷p149）
      ，內政部函示之意旨，早於95年06月05日北縣莊民字第09
      50032998號函覆在案。
  (3)本件原告之訴為不合法：
    原告所爭執經訴願程序之部分（本文：二(2)之至部分
      ），僅因出租人（原告）主張承租人不自認耕作，而申請
      註銷耕地租約，被告將該情事通知承租人，經承租人陳明
      否認時，被告僅為該否認意見之轉達，並通知原告申請調
      解，另多次為重複之說明，進而就原告之質疑，敘明應依
      期限提出調解之申請，否之將駁回申請等等；均係單純之
      敘述，為意思通知，皆非屬以發生、變更或消滅公法上法
      律效果為目的之行政處分，尚不對外發生准駁之法律上效
      果，揆諸首揭法條規定及判例，即難謂渠等屬行政處分之
      性質，原告自不得對之提起訴願。從而本件訴願決定認上
      開5 函均非屬行政處分，原告逕自提起訴願，程序有所不
      合而予以決定不受理，揆諸首揭法條規定及判例，並無不
      合，原告復提起行政訴訟，顯非合法，應予駁回。
    原告所爭執未經訴願程序之部分（本文：二(2)之至部
      分），查原告並未於本件訴願程序對此部分提起訴願，所
      請求撤銷被告此部分等函件均未經訴願先行程序，徵諸上
      開法條規定及說明，原告此部分之訴訟即於法不合，自應
      併予駁回。
五、結論：
  (1)本件原告就被告關於租約更正、註銷登記及閱覽複製等10件
    函（如本文：二(2)之至部分）及臺北縣政府訴願決定，
    提起行政訴訟。因原告向被告及台北縣政府多項申請，並多
    次以同一異議申請書向兩個單位陳述意見，並將「對臺北縣
    政府就租約更正部分」、「對被告關於註銷登記部分」合併
    向內政部提起訴願，造成程序上諸多混淆。經上開釐清後，
    租約更正部分，經內政部訴願不受理，由本院95年度訴字第
    4081號判決在案，自不在本案審理之範圍；其餘部分，註銷
    登記之前半段（本文：二(2)之至部分），經內政部移送
    臺北縣政府處理訴願程序，再經本案審理，註銷登記之後半
    段及閱覽複製部分（如本文：二(2)之至部分），未經訴
    願程序，經原告直接向本院訴訟，承上說明，原告所提出之
    訴訟（如本文：二(2)之至部分），均屬不合法。
  (2)另本件訴訟既不合法，原告實體上之主張即無庸審酌。本案
    原告申請註銷租約登記，被告以95年08月16日北縣莊民字第
    0950049388號函（參訴願卷p148，本文：二(2)之部分）駁
    回（該部分未經訴願程序），故對原告之申請，被告除多次
    答覆外，並有後續終局性駁回之處置，本院認定並無違於前
    案91年訴字第4727號判決之意旨，亦此敘明。
六、據上論斷，原告之訴為不合法，依行政訴訟法第107 條第1
    項第10款、第104 條、民事訴訟法第95條、第78條，裁定如
    主文。
中　　華　　民　　國　　96　　年　　11　　月　　23　　日
                  第三庭審判長法  官　姜　素　娥
                              法  官　楊　莉　莉
                              法  官　曹  瑞  卿
本件正本係照原本作成。
如不服本裁定，應於裁定送達後10日內以書狀敘明理由，經本院
向最高行政法院提起抗告（須依對造人數附具繕本）。
中　　華　　民　　國　　96　　年　  11　　月　 26  　 日
                                   書記官  鄭  聚  恩
